ACORDAO-COMPLETO-2459710

ACÓRDÃO 1306/2021 ATA 19/2021 - PLENÁRIO

VISTOS, relatados e discutidos os presentes embargos de declaração opostos pela empresa Vinil Gestão e Facilities Ltda. em face do Acórdão 32/2021-TCU-Plenário;
ACORDAM os Ministros do Tribunal de Contas da União, reunidos em Sessão do Plenário, ante as razões expostas pelo Relator, em:
9.1. não conhecer dos presentes embargos, uma vez não preenchidos os requisitos previstos na art. 34, § 1º, da Lei 8.443/1992 c/c art. 287, § 1º, do Regimento Interno do TCU, sem prejuízo de prestar os esclarecimentos contidos no Voto que fundamenta este acórdão ao representante;
9.2. indeferir o pedido de ingresso nos autos formulado pela representante, empresa Vinil Gestão e Facilities Ltda., com base no art. 146, § 1º, do Regimento Interno do TCU;
9.3. enviar cópia deste acórdão à Petrobras, à representante e à sociedade empresária ADS Pinturas Prediais Ltda., para ciência, informando-lhes que a presente deliberação, acompanhada do Relatório e do Voto que a fundamentam, está disponível para a consulta no endereço www.tcu.gov.br/acordaos.

Embargos de declaração contra acórdão que considerou improcedente representação formulada pela embargante acerca de possíveis irregularidades em licitação para contração de serviços de apoio à administração predial.

Petróleo Brasileiro S.A.

3. Interessados/Responsáveis/Recorrentes:
3.1. Interessado: Ads Pinturas Prediais Ltda. (35.823.553/0001-29).
3.2. Recorrente: Vinil Gestão e Facilities Ltda. (33.412.883/0001-04).

13.1. Ministros presentes: Ana Arraes (Presidente), Walton Alencar Rodrigues, Benjamin Zymler, Augusto Nardes (Relator), Raimundo Carreiro, Bruno Dantas, Vital do Rêgo e Jorge Oliveira.
13.2. Ministro-Substituto convocado: Marcos Bemquerer Costa.
13.3. Ministros-Substitutos presentes: André Luís de Carvalho e Weder de Oliveira.

AUGUSTO NARDES

Ministro João Augusto Ribeiro Nardes.

Cuidam os autos de representação formulada pela empresa Vinil Gestão e Facilities Ltda., para que este Tribunal apure indícios de irregularidades na Licitação nº 7003102152, realizada pela Petróleo Brasileiro S.A. - Petrobras, que objetiva a prestação de serviços de apoio à administração predial, tais como chaveiro, cadastramento e confecção de crachás, movimentação de documentos, encomendas e volumes, agendamento, organização e apoio a eventos e atividades de apoio a demandas/gestão de espaços para o Complexo CENPES/CIPD, incluindo também o serviço de agendamento, organização e apoio a eventos nos prédios do EDISE e EDISEN, conforme as especificações constantes do Edital e de seus adendos.
2.	Nesta ocasião, a empresa Vinil Gestão e Facilities Ltda. opôs embargos de declaração (peça 80) para apontar possível omissão e obscuridade em face do Acórdão 32/2021-TCU-Plenário (peça 68) , por meio do qual este Tribunal, ao apreciar o mérito da representação, considerou-a improcedente, indeferiu o pedido de medida cautelar formulado pela representante, ante a inexistência dos pressupostos necessários a sua concessão, deu ciência da deliberação à Petróleo Brasileiro S.A. - Petrobras, à representante e à sociedade empresária ADS Pinturas Prediais Ltda., e determinou o arquivamento dos autos, nos termos do art. 250, inciso I, c/c art. 169, inciso II, do Regimento Interno do TCU.
3.	A embargante apresenta alegações no intuito de demonstrar que o acórdão atacado incorreu em omissão e contradição, conforme excerto do recurso a seguir transcrito:
"DA TEMPESTIVIDADE E LEGITIMIDADE DA REPRESENTANTE PARA APRESENTAÇÃO DOS PRESENTES EMBARGOS
		Inicialmente, requer, respeitosamente, o reconhecimento da embargante como parte (interessado) , uma vez que manifestamente presente o interesse subjetivo desta: a Representação foi apresentada por esta embargante ao TCU, com fulcro no art. 113, §1º da Lei nº 8.666/93 já que a representante se viu privada de seu direito ao tratamento isonômico em processo licitatório em que foi participante, vendo-se, portanto, prejudicada durante o certame realizado pela PETROBRAS.
		Conforme leciona Paulo Antônio Fiuza Lima: ' (...) O TCU considera como interessado no processo apenas aquele denunciante ou representante que comprova que a situação fática configura lesão a seu direito subjetivo. Como exemplo, pode-se mencionar representação amparada no § 1º do art. 113 da Lei 8.666/93, onde quem representa ao TCU sente-se de alguma forma prejudicado pelos atos administrativos de comissão de licitação de órgão ou entidade sob a jurisdição do TCU'.
		Além disso, a representante, ora embargante, teve seu recurso apresentado à PETROBRAS convolado espontaneamente em recurso hierárquico, sendo subtraída de seu direito a recurso posterior.
		É latente, ainda, o perigo de dano ao erário no contrato celebrado após o procedimento licitatório, conforme demonstrado na Representação, uma vez que, na modalidade de licitação estabelecida, a empresa vencedora do certame nitidamente superfaturou itens e subdimensionou outros , e a PETROBRAS não realizará a retirada de todos os itens de uma única vez, como bem elencado em seus próprios termos.
		Diante dos motivos acima apresentados, é manifesto o interesse da embargante na Representação aqui em tela. Dessa forma, requer, respeitosamente, o reconhecimento de sua participação como parte (interessado) no processo, com fulcro no art. 144, §2º do Regimento Interno do TCU, com o consequente recebimento dos presentes embargos, apresentados tempestivamente, uma vez que antes do termo inicial do prazo, com fulcro no art. 218, §4º do CPC/2015.
DO CABIMENTO DOS PRESENTES EMBARGOS: DA OMISSÃO E OBSCURIDADE NO ACÓRDÃO n° 32/2021. 
		A decisão disponibilizada considerou a Representação improcedente, sem transcrever fundamentação ou motivação da decisão prolatada, e sem disponibilização a esta representante, ora embargante, da proposta da unidade técnica que motivou tal decisão de improcedência. Transcreve-se: 
"Os Ministros do Tribunal de Contas da União, quanto ao processo a seguir relacionado, ACORDAM, por unanimidade, com fundamento no art. 87, § 2º da Lei 13.303/2016, c/c os arts. 235 e 237, VII; 276, § 6º, todos do Regimento Interno deste Tribunal e no art. 103, § 1º, da Resolução - TCU 259/2014, e ainda, de conformidade com a proposta da unidade técnica (peça 62) , em conhecer da Representação para, no mérito, considerá-la improcedente, indeferir o pedido de medida cautelar, formulado pelo representante, ante a inexistência dos pressupostos necessários a sua concessão, sem prejuízo das providências descritas no subitem 1.7 desta deliberação."
		Como é possível verificar, a decisão menciona que o Pronunciamento da Unidade Técnica (peças 62 e 63) foi fundamento para a improcedência. Ocorre que o pronunciamento permanece sigiloso, motivo pelo qual apresenta os presentes embargos, tendo em vista que diante da omissão e obscuridade dos fundamentos no próprio acórdão, a embargante se vê privada da possibilidade de recorrer adequadamente e até mesmo da possibilidade de entender por que a decisão foi assim tomada.
		Ressalta ainda que, ao realizar pedido de vista (nº do protocolo 66.989.087-5) da peça supramencionada, este não foi apreciado, sequer juntado ao processo até o momento, uma vez que a embargante não foi incluída como parte na representação. 
		Sendo assim, em face da falta de esclarecimento em decisão que possui manifesto interesse, não resta alternativa senão o requerimento de sua inclusão como parte interessada e a apresentação dos presentes embargos. 
		Ressalta que até a presente data (03/02/2021) , nem mesmo a própria PETROBRAS conseguiu acesso ao pronunciamento que fundamenta a decisão, mesmo solicitando vista mais de uma vez durante o curso do processo. Desta forma, trata-se de uma decisão sem fundamentação visível a esta embargante e às próprias partes (até mesmo as já assim reconhecidas) no processo, já que não possuem acesso à fundamentação do corpo técnico. 
		Além disso, é nítido e provado o risco de dano ao erário, pelo que foi exposto na Representação, e o dano ao erário não foi sequer citado na decisão disponibilizada, o que coloca o Poder Público em situação vulnerável, inclusive em decisões anteriores desta Corte de Contas. 
		Desta feita, requer, respeitosamente, que seja saneado o vício de omissão e obscuridade no Acórdão, requerendo as fundamentações que levaram esta Corte a negar em mérito a representação, posto que servirão de parâmetro para outros processos licitatórios.
DOS PEDIDOS: 
		Diante do exposto, requer a esta egrégia Corte de Contas, respeitosamente:
		1. Inicialmente, o reconhecimento da representante como parte (interessado) no processo, uma vez que manifestamente presente seu interesse subjetivo, tendo em vista que esta representação foi apresentada pela embargante, com fulcro no art. 113, §1º, da Lei 8.666/93, conforme exposto na própria peça de Representação;
		2. O consequente conhecimento e acolhimento dos presentes embargos por esta Egrégia Corte de Contas, com a concessão de efeito suspensivo, e sua procedência para sanar a omissão e obscuridade apontada, esclarecendo as fundamentações que levaram esta Corte a negar em mérito a Representação; 
		3. Reitera, por oportuno, a solicitação de vista e cópia das peças 62 e 63, nos autos do TC Processo 045.430/2020-9, com a devolução de prazo para recurso, caso a solicitação de vista não seja atendida antes do transcorrer do prazo." (grifos no original) .
	É o relatório.

8.1. Daniel de Moraes Saudo (237.059/OAB-SP) e outros, representando Ads Pinturas Prediais Ltda.
8.2. Maria Cristina Ribeiro Galvão (199.826/OAB-RJ) e outros, representando Vinil Gestão e Facilities Ltda.

Não atuou.

REPRESENTAÇÃO COM PEDIDO DE MEDIDA CAUTELAR. CONHECIMENTO. INDEFERIMENTO DA MEDIDA CAUTELAR ANTE A INEXISTÊNCIA DOS PRESSUPOSTOS NECESSÁRIOS À SUA CONCESSÃO. IMPROCEDÊNCIA. CIÊNCIA. EMBARGOS DE DECLARAÇÃO OPOSTOS PELO RECORRENTE NA CONDIÇÃO DE REPRESENTANTE. NÃO CONHECIMENTO. INDEFERIMENTO DE PEDIDO DE INGRESSO NOS AUTOS. PRESTAÇÃO DE ESCLARECIMENTOS CONSTANTES DO VOTO À REPRESENTANTE. CIÊNCIA.

REPRESENTAÇÃO (REPR)

não atuou.

Em exame embargos de declaração opostos pela empresa Vinil Gestão e Facilities Ltda. para apontar possível omissão e obscuridade em face do Acórdão 32/2021-TCU-Plenário, por meio do qual este Tribunal, ao apreciar o mérito da representação em análise, considerou-a improcedente, indeferiu o pedido de medida cautelar formulado pela representante, ante a inexistência dos pressupostos necessários a sua concessão, deu ciência da deliberação à Petróleo Brasileiro S.A. - Petrobras, à representante e à sociedade empresária ADS Pinturas Prediais Ltda., e determinou o arquivamento dos autos, nos termos do art. 250, inciso I, c/c art. 169, inciso II, do Regimento Interno do TCU.
2.	Os autos cuidam, originalmente, de representação formulada pela mencionada empresa, acerca de indícios de irregularidades na Licitação nº 7003102152, conduzida pela Petróleo Brasileiro S.A. - Petrobras, cujo objeto era a prestação de serviços de apoio à administração predial, tais como chaveiro, cadastramento e confecção de crachás, movimentação de documentos, encomendas e volumes, agendamento, organização e apoio a eventos e atividades de apoio a demandas/gestão de espaços para o Complexo CENPES/CIPD, incluindo, também o serviço de agendamento, organização e apoio a eventos nos prédios do EDISE e EDISEN, conforme as especificações constantes do Edital e de seus adendos.
3.	A recorrente aponta em seus embargos que a deliberação seria omissa e obscura por não ter fundamentado ou motivado a decisão de considerar improcedente a Representação, em conformidade com a proposta da unidade técnica de peça 62, e, também, por não ter sido disponibilizado à empresa representante, ora embargante, a instrução da unidade técnica que fundamentou o acórdão embargado.
4.	Acrescenta que a embargante se vê privada da possibilidade de recorrer adequadamente e até mesmo da possibilidade de entender por que a decisão foi assim tomada.
5.	Em face da mencionada falta de esclarecimento em decisão que a empresa Vinil Gestão e Facilities Ltda. entende possuir manifesto interesse, requer a embargante sua inclusão como parte interessada nos presentes autos, o conhecimento e acolhimento dos presentes embargos, com a concessão de efeito suspensivo, e sua procedência para sanar a omissão e obscuridade apontada, esclarecendo as fundamentações que levaram o Tribunal a negar em mérito a Representação.
6.	Ademais, reitera, por oportuno, a solicitação de vista e cópia das peças 62 e 63 (sigilosas) , com a devolução de prazo para recurso, caso a solicitação de vista não seja atendida antes do transcorrer do prazo.
II
7.	Os presentes embargos de declaração não devem ser conhecidos, uma vez que a representante não é parte nos autos e por isso não se encontram preenchidos os requisitos previstos no art. 34, § 1º, da Lei 8.443/1992 c/c art. 287, § 1º do Regimento Interno do TCU (RI/TCU) . 
8.	Nos termos do mencionado § 1º do art. 287, os embargos devem ser opostos pela parte (ou pelo Ministério Público junto ao TCU) dentro do prazo de dez dias da notificação. Embora tempestivo, o expediente encaminhado como embargos de declaração foi interposto pela empresa que representou junto a este Tribunal e que, como representante ou como licitante, não foi nem pode ser reconhecida como parte neste processo.
9.	Conforme vasta jurisprudência desta Corte de Contas (Acórdão 2197/2015-TCU-Plenário, Ministro Benjamin Zymler; 2.066/2016-Plenário, Ministro Substituto Augusto Sherman; 2.028/2016-2ª Câmara e 1.881/2014-Plenário, ambos da Ministra Ana Arraes; e 5.221/2016-2ª Câmara, Ministro Substituto André de Carvalho) , o representante não é considerado, automaticamente, parte processual. Uma vez protocolada a representação, cabe ao TCU assumir a ação fiscalizatória e o representante é apenas comunicado do resultado das apurações. 
10.	O reconhecimento do representante como parte é situação excepcional e, além do pedido de ingresso nos autos como interessado, depende da demonstração de legítima e comprovada razão para intervir no processo. 
11.	Esse reconhecimento, consoante jurisprudência majoritária do TCU, não decorre da simples participação como licitante em certame sobre o qual se alegam indícios de irregularidades. De fato, o reconhecimento de terceiro como interessado, parte no processo, fica, em regra, condicionado à possibilidade concreta de lesão a direito subjetivo seu em decorrência de eventual deliberação que venha a ser adotada pelo Tribunal.
12.	Essa circunstância ocorre, por exemplo, quando o contrato já foi assinado e irregularidades no processo licitatório venham a justificar determinação do TCU para que a administração anule o certame. O reconhecimento como interessado, no caso, está atrelado ao fato de haver contrato celebrado que fez lei entre as partes e trouxe diretos e garantias à contratada, direitos esses que podem vir a ser afetados pela decisão do Tribunal.
13.	Nesse sentido os seguintes enunciados da Jurisprudência Selecionada do Tribunal:
O deferimento do pedido de ingresso nos autos do representante, na qualidade de interessado, somente deve ocorrer de forma excepcional quando comprovada sua razão legítima para intervir no processo, bem como evidenciada a possibilidade de lesão a direito subjetivo próprio em decorrência da deliberação a ser adotada, o que não se dá tão somente pela participação do representante como licitante em certame sobre o qual se alegam indícios de irregularidade. (Acórdão 1251/2017-TCU-Plenário, Relator Ministro Vital do Rêgo) ;
O reconhecimento do representante como parte é situação excepcional. Depende, além do pedido de ingresso nos autos como interessado, da demonstração de legítima e comprovada razão para intervir no processo, o que não se dá com a simples participação como licitante em certame sobre o qual se alegam indícios de irregularidade. O reconhecimento fica, em regra, condicionado à possibilidade concreta de lesão a direito subjetivo em decorrência de eventual deliberação que venha a ser adotada pelo Tribunal. (Acórdão 1881/2014-TCU-Plenário, Relatora Ministra Ana Arraes) ;
A participação em certame sobre o qual se alegam indícios de irregularidade não confere ao representante nem aos demais participantes da licitação a condição de parte em processo de representação no TCU, reconhecimento que, em regra, condiciona-se à possibilidade concreta de lesão a direito subjetivo em decorrência de deliberação que venha a ser adotada pelo Tribunal. (Acórdão 756/2017-TCU-Plenário, Relator Ministro Vital do Rêgo) ;
O deferimento de pedido de ingresso nos autos, na qualidade de interessado, pelo representante somente deve ocorrer quando comprovado, nos termos do art. 146 do Regimento Interno do TCU, razão legítima para intervir nos autos, bem como quando evidenciada, de acordo com o art. 2º, § 2º, da Resolução-TCU 36/1995, a possibilidade de lesão a direito subjetivo próprio com a decisão do Tribunal. (Acórdão 1343/2015-TCU-Plenário, Relator Ministro Substituto Marcos Bemquerer) ;
A habilitação de representante para atuar no processo como interessado não é automática, demandando a demonstração de razão legítima para intervir nos autos ou de possibilidade concreta de lesão a direito subjetivo em decorrência de eventual deliberação que venha a ser adotada pelo TCU, formalmente admitida pelo relator. (Acórdão 6348/2017-TCU-Segunda Câmara, Relator Ministro Aroldo Cedraz) ;
O deferimento de pedido de ingresso nos autos, na qualidade de interessado, somente deve ocorrer quando comprovada razão legítima para intervir no processo. A mera participação em procedimento de credenciamento não gera direito subjetivo que possa ser lesado por eventual deliberação do TCU. (Acórdão 2969/2020-TCU-Plenário, Relator Ministro Substituto Marcos Bemquerer) ;
O representante não se habilita, automaticamente, a atuar no processo como interessado, sendo necessário, para isso, a demonstração, de forma clara e objetiva, de razão legítima para intervir nos autos ou de possibilidade concreta de lesão a direito subjetivo em decorrência de eventual deliberação que venha a ser adotada pelo TCU. (Acórdão 1642/2016-TCU-Plenário, Relator Ministro Walton Alencar Rodrigues) .
14.	No caso em análise, a decisão do Tribunal, entre outras questões, considerou improcedente a representação formulada pela empresa Vinil Gestão e Facilities Ltda., que buscava, no mérito, que o TCU determinasse a desclassificação da proposta considerada mais vantajosa, no caso, a da segunda colocada no certame, empresa ADS Pinturas Prediais Ltda., que acabou sendo habilitada e contratada (peça 6, p. 5, e peça 51, p. 1-34) . 
15.	Cabe deixar registrado que a empresa que apresentou a proposta mais vantajosa, MH Tinoco Gonçalves Comércio de Materiais de Construção e Serviços de Limpeza Eireli - ME, foi inabilitada por não ter comprovado os requisitos técnicos e econômicos exigidos (peça 6, p. 5) .
16.	Dessa forma, não existe possibilidade concreta de lesão a direito subjetivo da empresa representante, Vinil Gestão e Facilities Ltda., ora embargante, em decorrência de eventual deliberação que venha a ser adotada pelo Tribunal, pois não houve contratação nem mesmo adjudicação em favor da representante. Sua proposta sequer foi avaliada, pois ela foi a terceira colocada na licitação (peça 6, p. 5) , por apresentar o terceiro menor valor global equalizado. A simples participação no certame não gera direito subjetivo que pudesse ser lesionado por eventual deliberação do TCU. 
17.	De fato, a perspectiva de ser declarada vencedora da Licitação nº 7003102152, em face de possível atuação desta Corte de Contas no sentido de desconstituir ato de habilitação no referido processo de licitação, ou de confirmar a regularidade dos procedimentos, inviabilizando a chamada da representante para concretização dos atos subsequentes de sua proposta, não caracteriza, a meu ver, razão legítima para intervir nos presentes autos, nem importa em possibilidade concreta de lesão a direito subjetivo próprio.
18.	Assim, em atenção ao requerimento formulado pela representante para que seja reconhecida como parte (interessada) no processo, tendo em vista que ela não demonstrou razão legítima para intervir no processo, nem risco de lesão a direito subjetivo próprio, não cabendo ao TCU tutelar a suposta ofensa ao interesse particular da empresa, indefiro tal pedido. 
III
19.	No entanto, embora não conheça dos presentes embargos, tendo em vista que parte da documentação apresentada pela Petrobras, em atendimento à oitiva prévia por mim determinada, nos termos do Despacho de 8/12/2020 (peça 11) , foi classificada pela referida empresa como sigilosa, e, em vista disso, a classificação como sigilosa pelo Tribunal das peças 62 e 63, respectivamente "instrução de análise de oitiva prévia" e pronunciamento da unidade, no caso, Secretaria de Controle Externo de Aquisições Logísticas (Selog) , entendo que devem ser prestados ao representante os esclarecimentos a seguir, os quais, apesar de constarem da mencionada instrução da Selog, estão  sendo transcritos com supressão das informações que, no meu entender, têm caráter sigiloso, pois são derivadas das peças classificadas pela Petrobras como sigilosas.
20.	No tocante à medida cautelar pleiteada pela representante, seu indeferimento se deu em razão da ausência dos pressupostos do perigo da demora e da plausibilidade jurídica, essenciais para sua concessão, e por restar caracterizado o perigo da demora reverso.
21.	Uma vez que o contrato decorrente do certame em exame foi firmado em 1º/10/2020, consoante Contrato 5900.0116087.20.2 (peça 51, p. 1-34) , e já está sendo regularmente cumprido, com aprovação e fiscalização da Petrobras, conforme informação constante da manifestação apresentada pela empresa ADS Pinturas Prediais Ltda. (peça 57, p. 4) , o periculum in mora está afastado.
22.	Por outro lado, o Tribunal entendeu configurado o pressuposto do perigo da demora reverso em razão de o contrato já estar em execução e, em caso de sua eventual paralisação, haveria impacto na execução dos serviços que estão sendo prestados - "... a eventual suspensão do contrato em virtude da concessão de medida cautelar poderá comprometer o suporte operacional da unidade CENPES, considerando os possíveis impactos na movimentação de materiais e a manutenção de equipamentos de refrigeração e exaustão dos laboratórios."
23.	Em relação à plausibilidade jurídica, o Tribunal entendeu ausente o pressuposto da fumaça do bom direito. A análise do Tribunal sobre os itens objeto da oitiva prévia afastou tal pressuposto, pois entendeu improcedentes os argumentos da representante, ora embargante, que ainda não haviam sido afastados na primeira instrução, datada de 3/12/2020 (peça 9) . 
24.	Nesse ponto, cabe repisar alguns pontos constantes do minucioso exame trazido pela unidade técnica especializada - Selog na referida instrução preliminar de peça 9, in verbis:
5.		A Petróleo Brasileiro S.A. decidiu negar provimento ao recurso administrativo apresentado pela empresa Vinil Gestão e Facilities Ltda., referente à decisão quanto ao resultado da análise das propostas comerciais divulgado em 17/8/2020. Em e-mail de notificação da empresa encaminhado em 9/9/2020 (peça 1, p. 60-61) , afirma que a empresa vencedora do certame defendeu o acerto dos preços apresentados e que também declarou estar ciente de que:
		a) a Petrobras tem a prerrogativa de consumir apenas os quantitativos necessários ao cumprimento do contrato, podendo reduzir os quantitativos; 
		b) tem compreensão de que os custos inerentes a cada uma das atividades do contrato estão refletidos nos itens correspondentes da PPU e que o consumo a menor de quantitativos não prejudicará a execução adequada das atividades do contrato; e 
		c) está ciente de que os itens da PPU refletem a realidade da execução de cada uma das atividades, não havendo interferência no desenvolvimento do contrato, caso a atividade onde a recorrida alocou mais recursos não seja consumida ou seja consumida abaixo do estimado.
6.		Acrescenta que os quantitativos previstos refletem a necessidade atual da companhia e cabe à comissão de licitação avaliar a capacidade dos licitantes executar todos os quantitativos. 
7.		Cabe observar que no item 9.1.1 do Anexo I - Memorial Descritivo dos Serviços (peça 1, p. 47-48) , é ressaltado que o dimensionamento da equipe é de responsabilidade da contratada, cabendo a definição do efetivo necessário ao cumprimento das demandas programadas pela Petrobras, de modo a atender as necessidades de execução dos serviços e o cumprimento dos prazos. 
8.		Ao mesmo tempo, no item 9.1.1.3 do referido anexo (peça 1, p. 49) , é apresentada uma tabela com dimensionamento da equipe, historicamente composta, cabendo ser apresentada justificativa técnica, sujeita à avaliação da Petrobras, caso a contratada ofereça quantitativo de empregados inferior ao sugerido.
9.		Assim, entende-se que, considerando que havia indícios de inexequibilidade da proposta vencedora, a comissão de licitação deveria solicitar ao licitante que demonstrasse a exequibilidade de sua proposta, conforme entendimento já consolidado na Súmula 262 do TCU, previamente a eventual desclassificação em razão de aparente preço inexequível.
10.		Considerando o orçamento referencial para a contratação foi de R$ 9.608.334,70 (peça 5, p. 1) , o valor total da proposta da licitante ADS (R$ 7.110.167,68) representa desconto de 26,00%, o que, em termos globais, é razoável em certames licitatórios.
11.		Desse modo, as informações apresentadas pelo representante não são suficientes para caracterizar que a empresa ADS Pinturas Prediais Ltda. apresentou efetivamente proposta inexequível para determinados itens e que haja potencial risco de inexecução ou execução insatisfatória do contrato.
12.		Dessa forma, para verificar a existência do pressuposto da plausibilidade jurídica, cabe ser proposta a realização de oitiva para que a Petrobras se manifeste quanto aos critérios adotados para verificação da exequibilidade da proposta da empresa ADS Pinturas Prediais Ltda. e da capacidade de a empresa executar os serviços demandados, em conformidade com os itens 5.1 e 5.2 do edital (peça 1, p. 24-25) .
13.		Com relação à alegação da suposta conversão do recurso administrativo em recurso hierárquico, o que teria suprimido uma instância recursal (peça 1, p. 2-4) , o Regulamento de Licitações e Contratos da Petrobras (RLCP) estabelece que o recurso será dirigido à autoridade superior, para decisão (art. 112: peça 4, p. 46) e que a decisão será irrecorrível (art. 114: peça 4, p. 46) . Assim, ao contrário do que aponta a representante, não há o duplo grau de recurso nas licitações da Petrobras, não se constatando falha quanto a esse ponto.
14.		No tocante ao alegado jogo de planilhas (peça 1, p. 9-10) , de fato não parece razoável que 22% dos profissionais a serem alocados representem cerca de 54% do custo total do contrato. Desse modo, deve ser objeto de oitiva da Petrobras para que se pronuncie quanto ao possível jogo de planilhas que pode se verificar na execução do contrato, considerando que sua execução ocorre em regime de empreitada por preços unitários, nos termos do item 1.1 da minuta de contrato (peça 8, p. 2) .
25.	No tocante à primeira questão objeto da oitiva, a Petrobras informou que:
		a) a partir do recebimento das propostas, a Comissão de Licitação (CL) procedeu conforme previsto no item 5.1 do edital (peça 5, p. 8-9) :
5.1. Será analisada apenas a proposta do licitante que apresentou a proposta mais vantajosa, segundo o critério de julgamento, desclassificando aquela que:
a) Possua vícios insanáveis;
b) Não atenda às especificações técnicas previstas neste Edital e seus adendos;
c) Apresente preços inexequíveis, conforme disposto no item 5.2 deste Edital, e não tenham a sua exequibilidade demonstrada, após diligência da Comissão de Licitação;
d) Apresente preços considerados excessivos;
e) Cujo valor global, após negociação, for superior ao orçamento referencial da contratação elaborado pela Petrobras;
f) Não atenda às exigências deste Edital e de seus adendos, salvo se for possível a acomodação a seus termos antes da adjudicação do objeto e sem que se prejudique a atribuição de tratamento isonômico entre os licitantes.
		b) iniciou a fase de verificação da efetividade da proposta da primeira colocada no certame [ver tabela completa com as propostas das 48 participantes à peça 19], MH Tinoco Gonçalves Comércio de Materiais de Construção e Serviços de Limpeza Eireli - ME, a qual foi diligenciada, não se verificando a inexequibilidade de sua proposta, (...) ;
		c) na sequência, passou-se à fase de habilitação, em que a referida empresa não comprovou os requisitos técnicos e econômicos exigidos (peça 21, p. 4) ;
		d) em seguida, passou-se à verificação da efetividade da proposta da segunda colocada, ADS Pinturas Prediais Ltda. (peça 21, p. 4) ;
		e) a CL seguiu a orientação corporativa constante do item 3.12.8 da norma PP-1PBR-00490 - REALIZAR LICITAÇÃO (peça 41) , transcrito na resposta (peça 16, p. 5) ;
		f) conforme a relação constante na tabela à peça 43, p. 2 (análise de efetividade) , todas as propostas obtidas se situaram na faixa (...) , o que significa que não havia indícios de inexequibilidade;
		g) em relação à proposta da licitante ADS, a CL consignou as seguintes observações no relatório final da contratação (peça 21, p. 4) , transcritos na resposta (peça 16, p. 6) :
 (...) 
Os custos apresentados pela licitante foram mais robustos do que a empresa MH Tinoco, no que se refere (...) . Em razão disso, a Comissão de Licitação considerou a proposta exequível e iniciou em 20/07/20 o processo de habilitação da empresa.
		h) dessa forma, com base no item 5 do edital (peça 44) , a proposta foi considerada exequível.
26.	Ao analisar tais informações, em conjunto com a manifestação apresentada pela empresa ADS Pinturas Prediais Ltda. (peça 57) , a Selog entendeu improcedente a alegação quanto aos critérios adotados para verificação da exequibilidade da proposta da citada empresa e da capacidade de tal empresa executar os serviços demandados, nos seguintes termos:
6.		Conforme tabela constante na peça 43, p. 2, (...) propostas recebidas no certame encontram-se na faixa (...) , conforme classificação dada pelo item 3.12.8 do padrão PP-1PBR-00490 [peça 41, p. 18], isto é, acima do limite mínimo de exequibilidade e abaixo do orçamento referencial da Petrobras, ao que se deve realizar a negociação prevista no item 3.12.8.2 do padrão PP-1PBR-00490 [peça 41] e detalhada na norma (...) .
6.1		Mesmo a proposta melhor classificada não se enquadrou com possível inexequibilidade, tendo sido inabilitada pela ausência de comprovação da qualificação técnica, conforme constante no relatório da CL (peça 21, p. 3-4) .
6.2.	Assim, após a verificação da efetividade da proposta da ADS, foi realizada a negociação, transcrita no item 7 do relatório da CL (peça 22, p. 5) , seguindo o plano de negociação mencionado (...) . 
6.3.	O plano pode ser considerado adequado, considerando que os valores objeto da negociação referem-se aos itens (...) .
6.4.	Comparando-se as propostas da ADS e da ora representante (peça 43, p. 2) , respectivamente, segunda e terceira colocadas, a diferença é pequena se for considerada a faixa de preços (...) , ao que não parece ser uma boa estratégia para a ora representante utilizar esse argumento.
6.5.	Desse modo, não foi constatada falha na condução do certame pela CL no que se refere à verificação da exequibilidade da proposta da ADS, uma vez que foram seguidos os procedimentos previstos no edital e nas normas complementares da Petrobras, mencionadas anteriormente.
6.6.	Assim, entende-se improcedente esse ponto da representação.
27.	No tocante à suposta ocorrência de jogo de planilhas na proposta da empresa ADS Pinturas Prediais Ltda., a Petrobras informou que:
		a) cumpre registrar que o representante apresentou recurso com a mesma temática dentro do curso do processo licitatório, sendo-lhe negado provimento nos termos do Relatório de Recurso (peça 45) , cujo resultado foi divulgado em 9/9/2020, por meio da Sala de Colaboração da Oportunidade (peça 48, p. 12-15) ;
		b) em sede de diligenciamento, a CL identificou diferenças na alocação dos preços da PPU (planilha de preços unitários) das cinco primeiras propostas, conforme demonstrado no comparativo item a item (peça 49) , aba "Distribuição da Proposta";
		c) a própria proposta da ora representante apresentou distorção significativa nos itens do PPU, com 42,28% do valor da sua proposta na linha de serviço 2.6 (agendamento, organização e apoio a eventos) , (...) , ao que a aceitação dos argumentos da empresa ora representante no recurso administrativo interposto durante o processo licitatório conduziria à sua própria desclassificação;
		d) no que se refere à suposta ocorrência de jogo de planilhas, a CL concluiu que o percentual de alocação das propostas não evidencia, por si só, a ocorrência de subdimensionamento dos custos das demais atividades que compõem o escopo do contrato;
		e) tal entendimento já consta em decisões do TCU, a exemplo do citado no Voto-Condutor do Acórdão 1418/2019-TCU-Primeira Câmara (rel. Min. Weder de Oliveira) :
12. 	No âmbito deste Tribunal, a jurisprudência é no sentido de que não se pode imputar débito com base em sobrepreço de itens isolados da planilha contratual. A aferição quanto à adequabilidade do preço contratado deve perpassar por uma avaliação mais abrangente da avença, permitindo-se, em geral, compensações de itens com sobrepreço e itens com subpreço. Ao final, se os preços globais contratados estiverem aderentes às práticas de mercado, deve-se sopesar se as distorções pontuais identificadas representam risco para administração (potencial jogo de planilha ou de cronograma, por exemplo) , e adotar medidas para mitigá-las (Acórdãos 2.482/2008, 2.885/2008, 1.064/2009, 1.302/2015 e 2.510/2016, todos do Plenário) .
		f) também menciona o enunciado do Acórdão 1302/2015-TCU-Plenário (rel. Min. Marcos Bemquerer) :
Os sobrepreços unitários de serviços, quando não avaliados em conjunto com outros itens da planilha orçamentária, não são suficientes para caracterizar, por si só, eventual sobrepreço ou superfaturamento do empreendimento. Quando não houver sobrepreço global, mas apenas unitário, o contrato é vantajoso para a Administração se as alterações contratuais posteriores não reduzirem o desconto global obtido originalmente, configurando o jogo de planilha.
		g) a CL diligenciou a ADS, a qual declarou o seguinte em relação à sua proposta (peça 50, p. 1) :
a) a recorrida está ciente de que a Petrobras tem a prerrogativa de consumir apenas os quantitativos necessários ao cumprimento do contrato, podendo reduzir os quantitativos;
b) que a recorrida tem compreensão de que os custos inerentes a cada uma das atividades do contrato estão refletidos nos itens correspondentes da PPU e que o consumo a menor de quantitativos não prejudicará a execução adequada das atividades do contrato;
c) que está ciente de que os itens da PPU refletem a realidade da execução de cada uma das atividades, não havendo interferência no desenvolvimento do contrato, caso a atividade onde a recorrida alocou mais recursos não seja consumida ou seja consumida abaixo do estimado.
		h) no tocante à redução do consumo dos quantitativos, trata-se de uma prerrogativa da Petrobras, prevista no item 5.2.1 da minuta contratual, a qual se destina a amparar a execução contratual, garantindo que a Petrobras consuma os quantitativos que efetivamente necessitar; nesse sentido, a CL não pode julgar propostas com base em situações hipotéticas (redução substancial da demanda) , não sendo este um dado objetivo e não estando formalizado no processo; desse modo, os quantitativos previstos refletem a necessidade atual da companhia e cabe à CL avaliar a capacidade de os licitantes executarem todos os quantitativos;
		i) a CL solicitou à empresa ADS que verificasse a possibilidade de (...) ;
		j) além disso, a CL registrou no Relatório Final (peça 21 - sem tarjas; peça 22 - tarjado) recomendação para que o futuro Gerente do Contrato seja diligente no acompanhamento do consumo dos (...) , não permitindo que sejam consumidos em quantidade superior à estimada, visando evitar que haja inversão da ordem de classificação das propostas durante a execução do contrato; assim, de acordo com o demonstrado na peça 35 - Comparativo item a item, a fiscalização do contrato deverá garantir que o consumo dos quantitativos ficará limitado ao estimado;
 (...) 
		l) ressalta-se a diligência da CL e das autoridades competentes do certame quanto às providências necessárias para a consecução do serviço de maneira adequada e econômica.
28.	Ao analisar tais informações, em conjunto com a manifestação apresentada pela empresa ADS Pinturas Prediais Ltda. (peça 57) , a Selog também entendeu improcedente a suposta ocorrência de jogo de planilhas na proposta da referida empresa, nos seguintes termos:
8.		A partir do documento de comparação da alocação dos preços da PPU das cinco primeiras propostas (peça 49) , pode-se verificar que os componentes do item 1.1 (serviço de chaveiro) possuem precificação por demanda (custos por unidade de fornecimento) , ao passo que os serviços dos itens 1.2 a 1.8 (isto é, todos os demais) possuem como unidade de fornecimento "mês", ao que se conclui que o faturamento desses itens é por disponibilidade, isto é, a contratada deve estar apta a prestar as atividades demandadas pela contratante (Petrobras) .
8.1.	Desse modo, para os itens 1.2 a 1.8, entende-se haver um fator de demanda que é aleatório, isto é, pode ou não se concretizar, mas a contratada deve estar preparada para executar as tarefas, recebendo o valor estipulado na planilha. Se houver pouca demanda, os profissionais previstos podem ser revistos; ainda assim, a unidade de fornecimento não mudará; por outro lado, se houver muita demanda e necessidade de postos adicionais, o ônus recai sobre a contratada, que deve suportar o aumento dos custos. Isso posto, como somente os serviços do item 1.1 são passíveis de variação no faturamento, somente estes itens são passíveis de jogo de planilha.
8.2.	O referido documento possui os preços estimados pela Petrobras e pelas cinco melhores classificadas, linha a linha. Comparando-se os valores orçados pela Petrobras e os cotados pela ADS, verifica-se que (...) . Ainda assim, trata-se de valor de pouca materialidade, visto que o preço total previsto pela Petrobras (...) . Quanto aos subitens (...) , considerando a utilização da totalidade das unidades estimadas. 
8.3.	Assim, quanto ao item 1.1, com faturamento variável, os preços (...) , em percentual bastante razoável, não sendo possível à contratada extrair daí um valor extra por eventual execução em quantitativos superiores aos previstos no edital (e utilizados como critério de julgamento) . Constata-se que, o único ponto possível de sobrepreço seria o (...) . Desse modo, haveria sobrepreço somente se uma quantidade muito maior do a prevista para (...) fosse executada, o que não parece razoável.
8.4.	Quanto aos demais itens, com faturamento fixo (mensal) , os componentes (...) , mas em montante inferior à soma dos valores a menor (...) , fazendo com que a parcela do contrato com faturamento fixo (itens 1.2 a 1.8) também esteja com valor inferior ao orçado pela Petrobras. Assim, demonstra-se ser matematicamente impossível a parte fixa do contrato gerar prejuízo à Petrobras, ainda que (...) .
8.5.	Ainda no que se refere à comparação de custos, o documento à peça 55 mostra a distribuição de custos, em termos percentuais, do orçamento da Petrobras e das cinco melhores propostas (trata-se de um resumo da tabela à peça 49) . Nela verifica-se que cada uma dessas propostas colocou maior peso de custos em itens diferentes, ao que, em prevalecendo o argumento em discussão, todas essas propostas teriam "jogo de planilha", inclusive a da empresa ora representante.
8.6.	Aliado a essas questões, a Petrobras informou que a fiscalização do contrato foi alertada, expedindo-se orientação ao futuro Gerente do Contrato para seja diligente no acompanhamento do consumo dos itens acima mencionados, não permitindo que sejam consumidos em quantidade superior à estimada, visando evitar que haja inversão da ordem de classificação das propostas durante a execução do contrato.
8.7.	Assim, ante os pontos expostos, verifica a baixa possibilidade de ocorrência de "jogo de planilha" no caso em tela diante da análise ora empreendida e dos controles sendo adotados pela contratante, sendo improcedente o argumento da ora representante.
9.		Está afastado o pressuposto da plausibilidade jurídica uma vez que são improcedentes os argumentos da ora representante que ainda não haviam sido afastados na primeira instrução.
29.	Por fim, registro que, em que pese o não conhecimento da representante como parte no presente processo, cópia dos autos pode ser a ela concedida com base na Lei de Acesso à Informação - LAI, ressalvadas as peças classificadas como sigilosas, nos termos dos normativos que disciplinam a matéria.
30.	Por seu conteúdo esclarecedor acerca das peças processuais classificadas como sigilosas, merece destaque o excerto do voto que fundamentou o Acórdão 549/2021-TCU-Plenário, de minha relatoria, a seguir transcrito:
8.		Os critérios a serem adotados na classificação de uma informação produzida pelo TCU como sigilosa e na definição dos graus de sigilo a serem a ela impostos estão adequadamente regulamentados em normativos internos desta Corte de Contas, em especial a Resolução 294/2018 e a Resolução 249/2012 (arts. 2º e 3º, dentre outros) .
9.		A Resolução-TCU 249/2012 dispõe sobre o acesso à informação e a aplicação da Lei 12.527/2011 (Lei de Acesso à Informação - LAI) no âmbito do TCU. Conforme consta em seu art. 4º, inciso VII, alínea "b", é direito de qualquer interessado obter junto a este Tribunal informação relativa "ao resultado de inspeções, auditorias, prestações e tomadas de contas realizadas pelo Tribunal, incluindo prestações de contas relativas a exercícios anteriores". 
10.		Em complemento, o §1º do mencionado dispositivo determina que "[O] direito de acesso aos documentos ou às informações neles contidas utilizados como fundamento da tomada de decisão e do ato administrativo será assegurado com a edição do ato decisório respectivo, que, no caso de processo de controle externo, será o acórdão do TCU ou despacho do relator com decisão de mérito".
11.		Nada obstante a publicidade como preceito geral dos processos do TCU, nos termos do art. 6º da Lei 12.527/2011 (LAI) , cabe aos órgãos e entidades do poder público, observadas as normas e procedimentos específicos aplicáveis, assegurar a "proteção da informação sigilosa e da informação pessoal, observada a sua disponibilidade, autenticidade, integridade e eventual restrição de acesso".
12.		Nesse sentido, destaco que a classificação da informação quanto à confidencialidade da informação é objeto da Resolução-TCU 294/2018, que integra a Política Corporativa de Segurança da Informação do Tribunal de Contas da União - PCSI/TCU.
13.		De acordo com o art. 6º da referida Resolução-TCU 294/2018, "Cabe aos servidores do TCU, no momento de recebimento de informação de pessoa física ou jurídica externa ao Tribunal, reproduzir a classificação atribuída na origem".
14.		Logo, os documentos custodiados pelo TCU em razão do exercício de suas prerrogativas de controle externo e que foram classificados como sigilosos em sua origem, externa ao TCU, devem ter este caráter respeitado por esta Corte de Contas.
31.	De fato, tal situação [peças classificadas como sigilosa na origem] ocorre com parte das peças constantes nos presentes autos, pois, ao responder à oitiva prévia promovida pelo Tribunal, a Petrobras classificou algumas das peças de sua manifestação como sigilosas e, por conseguinte, a instrução da unidade técnica especializada, por utilizar informações constantes dessas peças, foi classificada como sigilosa.
32.	Diante do exposto, os presentes embargos de declaração não devem ser conhecidos, sem prejuízo de que sejam prestados os esclarecimentos contidos neste Voto à representante.
	Ante todo o exposto, VOTO para que seja aprovada a minuta de acórdão que ora submeto à apreciação deste Colegiado.
TCU, Sala das Sessões Ministro Luciano Brandão Alves de Souza, em 2 de junho de 2021.
Ministro JOÃO AUGUSTO RIBEIRO NARDES
Relator